臺灣彰化地方法院刑事裁定  
110年度自字第5號
自  訴  人  張金種
自訴代理人  楊讀義律師
            劉嘉堯律師
被      告  黃芸    年籍詳卷  
            陳宗虎  年籍詳卷  
上列被告等因偽造文書案件，經自訴人提起自訴，本院裁定如下
：
    主    文
本件自訴駁回。
    理    由
一、本件自訴意旨略以：被繼承人張良沉於民國（下同）99年11
    月8日死亡，自訴人爲其繼承人。被告2人在99年10月29日任
    職於彰化縣員林鎮（現已改制為員林市）公所財政課。被告
    黃芸爲財政課承辦人員，負責受理契稅申報等地方稅業務，
    被告陳宗虎則爲財政課主管，負責監督及審查所屬人員之業
    務。詎被告2人身爲財政課職員，本應按其專業稅務知識依
    法執行業務，遇有民眾前往申報契稅時，應依規定檢視並要
    求前來之民眾提出契稅申報書、建築物權狀或建物謄本影本
    、兩造身分證或戶口名簿影本、契約書、稅籍證明書影本、
    原所有權人印鑑證明正本等申報必備資料，方能依法審核辦
    理，如遇有不實或不齊全之情形，自應通知補正，如逾期不
    補正則予駁回。豈料渠等竟共同基於不實登載於職務上所載
    公文書之犯意，彼此犯意聯絡、行爲分擔，明知洪鍚恩地政
    士是在99年10月29日前往代辦本件坐落彰化縣○○段000○號建
    物（即門牌號碼彰化縣○○市○○路000巷00弄00號）之契稅申
    報，其契稅申報資料從頭至尾僅有一張契稅申報書和契稅審
    定表，其餘應依法檢附之審核資料均付之闕如，契稅申報書
    亦爲影本而非正本（事後經查正本被置放於稅務局），同時
    本件申報過程並未經過正常收發文程序，由市公所總收發文
    室收發後再轉交權責單位，而是直接由財政課收文，竟於業
    務執掌之公文書上將申報日期錯誤登載爲民國99年11月1日
    ，甚者更於申報資料不齊備之情形下，以「幽靈公文」方式
    率以審定核發契稅繳款書，足生公文書記載與核發不正確性
    之損害，並因完稅而將建物移轉登記於張瑋芸名下，同時侵
    害自訴人之繼承權。因認被告2人所為，係涉犯刑法第213條
    之「公務員明知為不實之事項，而登載於職務上所掌之公文
    書」罪嫌。
二、自訴案件之起訴審查：
　　按法院或受命法官，得於第一次審判期日前，訊問自訴人、
    被告及調查證據；第一項訊問及調查結果，如認為案件有第
    252 條之情形者，得以裁定駁回自訴，此觀刑事訴訟法第32
    6 條第1 項、第3 項分別定有明文。復據同法第252 條第10
    款之規定，犯罪嫌疑不足者，應為不起訴處分。鑒於我國刑
    事訴訟法現制，關於犯罪之追訴，採起訴二元主義，除國家
    訴追主義由檢察官代表國家所提之公訴制度外，固有自訴制
    度，賦予自訴人得取代檢察官之地位，就被告之犯罪事實自
    行訴追之權利，然其行使同應符合刑事訴訟法之起訴限制，
    若自訴案件有檢察官原應為不起訴處分情事，即亦應不許自
    訴人提起自訴。又自訴案件既係由自訴人取代檢察官之地位
    ，就被告之犯罪事實自行訴追，則自訴人自應就自訴之犯罪
    事實，負提出證據及說服之實質舉證責任。倘自訴人所提出
    之證據，其所指明之證明方法，顯不足以認定被告有成立犯
    罪之可能時，即屬刑事訴訟法第252 條第10款所稱之犯罪嫌
    疑不足之情形，依法應裁定駁回之。
三、本件自訴人認被告涉犯刑法第213條之「公務員明知為不實
    之事項，而登載於職務上所掌之公文書」罪嫌，無非係以下
    列證據為佐，包括：⑴除戶謄本及戶籍謄本（證明被繼承人
    之死亡時間、自訴人之繼承人身分）、⑵員林市公所全球資
    訊網課室執掌業務簡介資訊（證明員林市公所財政課之服務
    事項）、⑶員林市公所為民服務手冊（證明契稅辦理應提出
    之文件）、⑷本院另案101年12月19日審理筆錄（此案係關於
    洪錫恩代書被訴將被繼承人無償轉讓系爭不動產之過戶原因
    申辦為「買賣」，而涉及偽造文書之案件）、⑸契稅申報書
    、契稅審定表（證明洪錫恩代書僅提出此兩份文件辦理契稅
    ，且非正本，被告等人未經正常的收文程序逕予辦理，申報
    日期誤載為99年11月1日）、契稅繳款書（證明被告未依正
    常程序受理契稅申報，率爾核發契稅繳款書）、⑹員林市公
    所106年4月28日員市財字第1060014291號函文，及107年3月
    1日員市財字第1070006553號函文、彰化縣政府政風處106年
    12月28日彰政查字第1060004504號函文（證明員林市公所僅
    能提供契稅申報書及契稅查定表，欠缺其他資料，且無99年
    10月27日、29日收文紀錄）。另自訴人及代理人到庭說明：
    我們懷疑洪錫恩代書是先跑到彰化縣政府地方稅務局辦理契
    稅申報，可能礙於被繼承人張良沉死亡，受到阻礙，才轉向
    員林市公所申報，且員林市公所契稅查定表上有塗改的痕跡
    ，因此有偽造的可能，又觀諸契稅申報書右上角總收文欄是
    空白的，沒有蓋章，如果正常收文，怎麼可能沒有蓋章，倘
    若鈞院有疑慮，請求向員林市公所查證等語（本院卷第115
    至120頁），為其主要論據。
四、本院之判斷：　
　㈠不動產建物之移轉過程中，涉及契稅之申報、繳納程序，以
    現行實務之作法，可向縣政府地方稅務局或建物所屬各鄉、
    鎮、市公所財產課提出辦理，此有契稅申報服務方式之網路
    參考資料、彰化縣地方稅務局網站上提供之「契稅申報書」
    例稿可參（本院卷第141至145頁）。依自訴意旨所述，系爭
    不動產移轉申辦是由洪錫恩代書於99年10月29日送件，契稅
    申報書正本放在地方稅務局，影本在員林鎮公所。揆諸契稅
    申報書上記載之申報日期為「99年10月29日」、收文章上蓋
    的圓戳日期是「99年11月1日」（本院卷第33頁）、契稅繳
    款書記載「契約日期：99年10月29日、申報日期：11月1日
    、收件編號AZ0000000000000號，繳納日期：99年11月8日至
    99年12月7日止」（本院卷第37頁），由上情推斷，有可能
    是洪錫恩代書送件至彰化縣政府地方稅務局，由稅務局轉件
    至員林鎮公所進行房屋稅查欠情形之審查後，再由地方稅務
    局核發契稅繳款書，上開流程中，審查有無欠稅及核發繳款
    書之機關不同，且各有所職，無法認定是洪錫恩代書在地方
    稅務局送件受阻後，轉而向員林鎮公所辦理。自訴代理人對
    上述機關間轉件處理之流程雖表示確有可能，但質疑本件是
    因為被繼承人死亡，地方稅務局不願受理，洪錫恩代書才改
    到員林鎮公所辦理（本院卷第116頁）。然查本件「員林鎮
    公所契稅查定表」記載之申報（收文）日期是99年11月1日
    （本院卷第35頁），而被繼承人張良沉是99年11月8日死亡
    ，員林鎮公受理時其尚未死亡，程序上並無違情之處，自訴
    代理人認為被告等人承辦本件契稅申報業務有違法動機，顯
    屬無據。
　㈡自訴人質疑洪錫恩代書僅提出契稅申報書，其他資料均欠缺
    ，被告2人依規定不得受理。然查自訴代理人提出之彰化縣
    政府政風處函文說明：「已辦理所有權登記之房屋，應檢附
    建物所有權狀影本，但稽徵機關可透過內部電腦連線查詢已
    否辦理所有權登記者，得免附」，又政風處就自訴人上述疑
    點調查後說明：「經本處電洽黃員（即被告黃芸），渠表示
    僅需至檔案室歸檔契申報書及契稅查稅表（應是契稅查定表
    之誤）」（本院卷第133、 135、137頁），可知被告黃芸有
    將最重要的契稅申報、審核文件歸檔，雖未將其他隨時可調
    取、確認之證明文件歸檔，尚難認有違法之處。自訴人並未
    說明洪錫恩代書當時無法取得其他應檢附之文件，而有故意
    不提出使公務員無從審核之情，況員林鎮公所僅是在契稅申
    辦中進行有無欠繳房屋稅等相關業務審查，最終仍是以地方
    稅局務名義核發契稅繳款書（本院卷第37頁），倘若本件是
    由洪錫恩代書向彰化縣地方稅務局送件，自有可能將相關文
    件提出於稅務局，或曾提出文件，經審核無訛後業已發還，
    自訴人徒以前案訴訟中調不到全部文件，即推論身為公務員
    之被告無視於文件欠缺之情形，逕予受理契稅申報業務，實
    顯速斷，自非可採。
　㈢自訴人固質疑本件契稅申報過程未經過正常收發文程序。惟
    查：系爭契稅申報書右上角「總收文」欄處雖是空白（本院
    卷第33頁），但中段處有一個圓形戳章蓋有「彰化縣員林鎮
    公所99.11.-1，文書○○（字跡不清）收文之章」，對照契稅
    查定表之「申報（收文日期）」欄所記載「99年11月1日」
    （本院卷第35頁），可見員林鎮公所收文日期是在99年11月
    1日。再查「99年11月1日」為星期一，自訴人主張洪錫恩代
    書申報契稅日期是「99年10月29日」則為星期五（見本院卷
    第97頁之月曆表），依前所述，倘若洪錫恩代書於99年10月
    29日向地方稅務局送件申辦契稅業務，並於下個工作天轉至
    員林鎮公所收文、辦理審核業務，時序上應屬正常。又自訴
    人所指上述疑點，經彰化縣政府政風處調查後，以前揭函文
    說明本件確有經過收文程序，總收文文號為「99年11月1日
    第31975號」，並有在契稅申報書上張貼收文登錄列印之電
    子條碼（本院卷第129頁、第135頁、第137頁）。復查閱本
    件契稅申報書下方確實可見一電子條碼，列印：「99/11/1
    ，0000000000」等文字（本院第33頁），與上述函示說明情
    形相符，已足證收文程序尚無違誤。再者，自訴代理人指稱
    契約申報書上「立契約日期」欄所載「99年10月29日」有塗
    改痕跡（本院卷第33頁），但又未說明此欄記載內容有何錯
    誤（本院卷第117至118頁），實不知此項質疑之意義為何。
    綜上，自訴意旨指稱本件未經正常收文流程云云，應與事實
    不符。
五、縱上以析，自訴意旨以被告兩人承辦契稅業務，未經合法收
    文、未審查相關必要文件、有塗改偽造痕跡等情，均屬臆測
    之詞。又前揭彰化縣政府政風處就本件自訴人所質疑之處，
    經調查後亦未發現有涉嫌不法情事（函文內容見本院卷第13
    9頁），是認自訴人所指被告黃芸、陳宗虎涉及前揭犯罪嫌
    疑，顯有未足，有刑事訴訟法第252 條第10款之情形。自訴
    人既是立於檢察官之地位提起自訴，所提出事證經本院認定
    被告等人犯罪嫌疑未達起訴門檻，本院即無從開啟審理程序
    ，自訴人請求本院再行發函詢問其他事項，與自訴制度立意
    不符，揆諸前揭說明，自應裁定駁回本件自訴。
六、據上論斷，依刑事訴訟法第326 條第3 項、第252 條第10款
    ，裁定如主文。
中    華    民    國   110    年    12    月   28     日
                  刑事第四庭  審判長法  官  余仕明
                                    法  官  林怡君
                                    法  官  黃玉齡
以上正本證明與原本無異。
如不服本裁定應於送達後5日內向本院提出抗告狀(應附繕本)並
敘述抗告之理由）。
中    華    民    國   110    年    12    月   28     日
                                    書記官  游峻弦